臺灣屏東地方法院民事判決　　　　　　　　　　　　 九十二年度家訴字第四一號
　　原　　　告　乙○○
　　　　　　　　丁○○
　　訴訟代理人　林維毅律師
　　被　　　告　己○○
　　　　　　　　戊○○
　　　　　　　　甲○○
　　　　　　　　丙○○
右當事人間請求塗銷繼承登記事件，本院於民國九十三年四月十六日辯論終結，判決
如左：
    主  文
被告己○○應將附表三其中編號１至６所示，以被告己○○名義於民國九十一年十一
月二十八日所為之繼承登記塗銷，被告戊○○應將附表三其中編號７至１３所示，以
被告戊○○名義於民國九十一年十一月二十八日所為之繼承登記塗銷。
原告其餘之訴駁回。
訴訟費用由被告己○○、戊○○各負擔四分之一，餘由原告負擔。
    事  實
甲、原告方面：
  一、聲明：求為判決被告己○○等四人應將被繼承人洪通所遺附表二所示之之八筆
      遺產於民國九十一年十一月二十八日之繼承登記塗銷。
  二、陳述：
  （一）兩造之被繼承人洪通於民國九十一年九月二十四日死亡，遺有如附表一所示
        之東港鎮○○段三五九、五五一、五五四地號土地，所有權全部及新園鄉○○段二六七之一地號土地所有權應有部分六三００分之五五一五、同段二六
        七之二、之三，二六八之二、之三地號土地所有權全部，被繼承人洪通之繼
        承人，為兩造即洪通之子女，應為原告乙○○、丁○○及被告己○○、戊○○、甲○○、丙○○等六人，應繼分各為六分之一。
  （二）上開附表一所示之遺產，原告於九十二年十二月十八日起訴後之九十三年二
        月十一日調閱土地登記謄本，始發現上開土地均已遭被告於九十一年十一月
        二十八日辦理繼承登記，因原告係於九十三年二月十一日調閱土地登記謄本
        始知悉，起訴時尚不知遺產土地均已遭被告辦理繼承登記情事，爰依民事訴
        訟法第二百五十六條第一項第三款為訴之變更。
  （三）被告所為繼承登記為如附表一所示東港鎮○○段三五九地號土地權利範圍全
        部移轉登記為被告己○○所有、同段五五一地號土地權利範圍全部移轉登記
        為被告戊○○所有、同段五五四地號土地權利範圍全部移轉登記為被告戊○○所有、新園鄉○○段七二四地號土地權利範圍六三００分之五五一五（即
        重測前新園鄉○○段二六七之一地號）移轉登記為被告己○○應有部分一二
        六００分之五五一五，被告戊○○應有部分一二六００分之五五一五、同鄉
        ○○段七一九地號土地權利範圍全部（即重測前新園鄉○○段二六七之二地
        號土地）移轉登記為被告己○○應有部分二分之一，被告戊○○應有部分二
        分之一、同鄉○○段七一六地號土地權利範圍全部（即重測前新園鄉○○段
        二六七之三地號土地）移轉登記為被告己○○應有部分二分之一，被告戊○○應有部分二分之一、同鄉○○段七一八地號土地權利範圍全部（即重測前
        新園鄉○○段二六八之二地號土地）移轉登記為被告己○○應有部分二分之
        一，被告戊○○應有部分二分之一、同鄉○○段七一七地號土地權利範圍全
        部（即重測前新園鄉○○段二六八之三地號土地）移轉登記為被告己○○應
        有部分二分之一，被告戊○○應有部分二分之一，按民法第一千一百八十七
        條規定：「遺囑人於不違反關於特留分規定之範圍內，得以遺囑自由處分遺
        產。」，「應得特留分之人，如因被繼承人所為之遺贈，致其應得之數不足
        者，得按其不足之數由遺贈財產扣減之。受遺贈人有數人時，應按其所得遺
        贈價額比例扣減」。民法第一千二百二十五條定有明文。又依民法第一千二
        百二十三條第一款之規定，原告乙○○、丁○○之特留分分別應為十二分之
        一，被告己○○、戊○○、甲○○、丙○○前揭繼承登記行為，係依據被繼
        承人洪通八十七年十一月三日之所立之代筆遺囑，於九十一年十一月二十八
        日向屏東縣東港地政事務所辦理繼承登記，被告依上開代筆遺囑分配洪通之
        遺產，已侵害原告乙○○、丁○○之特留分，原告特起訴請求將洪通所有系
        爭遺產於九十一年十一月二十八日所辦理之繼承登記予以塗銷，爰依法訴求
        如主文所示等語。
  三、證據：提出除戶戶籍謄本一件，兩造戶籍謄本六件、土地登記簿謄本十二件、
      繼承系統表二件等為證。
乙、被告方面：
    被告未於言詞辯論期日到場，亦未提出書狀作何聲明或陳述。
丙、本院依職權向屏東縣東港地政事務所調取系爭土地登記簿謄本及土地登記申請書
    及證明文件。
    理  由
甲、程序上事項：
一、被告己○○、戊○○、甲○○、丙○○未於言詞辯論期日到場，核無民事訴訟法
    第三百八十六條所列各款情形，爰依原告之聲請，由其一造辯論而為判決。
二、原告前於民國九十二年十二月十八日起訴之聲明為被繼承人洪通遺產中如附表一
    所示之八筆不動產，均由原告及被告分別共有，應有部分各如附表一所示，嗣於
    本院審理中於九十三年三月二十四日準備書狀中變更訴之聲明為被告等應將被繼
    承人洪通所遺附表二所示之八筆遺產於九十一年十一月二十八日之繼承登記塗銷
    等語，有該日準備書狀在卷可按。按民事訴訟法第二百五十六條第三款（現為第
    二百五十五條第一項第四款）所謂因情事變更，而以他項聲明代最初之聲明，係
    為訴訟上之便宜而設之規定，祇須情事確屬變更，即有其適用。故其情事之變更
    ，係發生於起訴前或起訴後，在非所問。最高法院四十三年台抗字第二三號判例
    可資參照，從而，原告於起訴後於九十三年二月十一日調閱上開附表一、二之土
    地登記簿謄本，始查知上開系爭八筆土地早於九十一年十一月二十八日為被告己○○等以被繼承人洪通代筆遺囑為由辦理繼承登記，乃於九十三年三月二十四日
    為訴之變更，其訴之變更為合法，應予准許。
乙、原告主張：兩造之被繼承人洪通於九十一年九月二十四日死亡，死後遺有東港鎮
    ○○段三五九、五五一、五五四等地號土地權利範圍全部，新園鄉○○段七一九
    、七一六、七一八、七一七等地號土地權利範圍全部及新園鄉○○段七二四地號
    土地權利範圍應有部分六三００分之五五一五等附表二之八筆土地，應由本件兩
    造共同繼承，兩造之應繼分各如附表一所示，惟被告己○○等已於九十一年十一
    月二十八日持被繼承人洪通之代筆遺囑辦畢繼承登記為東港鎮○○段三五九地號
    土地權利範圍全部登記為被告己○○所有、同段五五一地號土地權利範圍移轉登
    記為被告戊○○所有、同段五五四地號土地權利範圍全部登記為被告戊○○所有
    、新園鄉○○段七二四地號土地權利範圍六三００分之五五一五移轉登記為被告
    己○○應有部分一二六００分之五五一五，被告戊○○應有部分一二六００分之
    五五一五、同鄉○○段七一九、七一六、七一八、七一七地號土地權利範圍全部
    移轉登記為被告己○○應有部分二分之一，被告戊○○應有部分二分之一，依民
    法第一千二百二十三條第一款之規定，原告乙○○、丁○○之特留分分各為十二
    分之一，被告己○○、戊○○、甲○○、丙○○上開繼承登記行為，侵害原告乙○○、丁○○之特留分，為此，原告起訴請求將洪通所有系爭遺產於九十一年十
    一月二十八日所辦理之繼承登記予以塗銷等語。被告等未於言詞辯論期日到場，
    亦未提出書狀作何聲明或陳述。
丙、原告主張兩造之被繼承人洪通於九十一年九月二十四日死亡，遺有東港鎮○○段
    三五九、五五一、五五四等地號土地權利範圍全部，新園鄉○○段七一九、七一
    六、七一八、七一七等地號土地權利範圍全部及新園鄉○○段七二四地號土地權
    利範圍應有部分六三００分之五五一五等如附表一所示之八筆土地，兩造為被繼
    承人洪通之第一順位繼承人，應繼分各為六分之一，原告等之特留分各為十二分
    之一，被告己○○等已於九十一年十一月二十八日持被繼承人洪通之代筆遺囑辦
    畢繼承登記，將如附表一所示東港鎮○○段三五九地號土地權利範圍全部登記為
    被告己○○所有、同段五五一地號土地權利範圍移轉登記為被告戊○○所有、同
    段五五四地號土地權利範圍全部登記為被告戊○○所有、新園鄉○○段七二四地
    號土地權利範圍應有部分六三００分之五五一五移轉登記為被告己○○應有部分
    一二六００分之五五一五，被告戊○○應有部分一二六００分之五五一五、同鄉
    ○○段七一九、七一六、七一八、七一七地號土地權利範圍全部移轉登記為被告
    己○○應有部分二分之一，被告戊○○應有部分二分之一之事實，業據其提出除
    戶戶籍謄本一件，兩造戶籍謄本六件、土地登記簿謄本十二件、繼承系統表二件
    等為證，本院依職權向屏東縣東港地政事務所調取系爭土地登記簿謄本及土地登
    記申請書及證明文件，核屬相符，被告未於言詞辯論期日到場，亦未提出書狀作
    何聲明或陳述，原告主張堪信為真實。
丁、查民法第一千一百八十七條規定：「遺囑人於不違反關於特留分規定之範圍內，
    得以遺囑自由處分遺產。」次按「應得特留分之人，如因被繼承人所為之遺贈，
    致其應得之數不足者，得按其不足之數由遺贈財產扣減之。受遺贈人有數人時，
    應按其所得遺贈價額比例扣減」。民法第一千二百二十五條亦定有明文。是以被
    繼承人因遺贈或應繼分之指定超過其所得自由處分財產之範圍，而致特留分權利
    人應得之額不足特留分時，特留分扣減權利人得對扣減義務人行使扣減權；又扣
    減權在性質上屬於物權之形成權，經扣減權利人對扣減義務人行使扣減權者，於
    侵害特留分部分，即失其效力；且特留分係被繼承人必須就其遺產保留一定財產
    於繼承人之比例，乃概括存在於被繼承人之全部遺產上，並非具體存在於各個標
    的物上，此有最高法院八十一年度台上字第一○四二號及八十六年度台上字第二
    八六四號、九十一年台上第五五六號判決可資參照。足見一經特留分扣減權利人
    行使扣減權，將使其受侵害之特留分部分失其效力，其因而回復之特留分則仍概
    括存在於全部遺產上，再者，依民法第一千二百二十三條第一款之規定，原告乙○○、丁○○之特留分各為十二分之一，從而，被告己○○、戊○○就系爭附表
    二之八筆土地所辦之繼承登記，顯已侵害原告等之特留分權利，故原告依民法第
    一千二百二十五條之規定，訴請如主文第一項所示，為有理由，應予准許。惟原
    告訴請被告甲○○、丙○○塗銷繼承登記部分，因被告甲○○、丙○○並非繼承
    登記之名義人，原告訴請甲○○及丙○○塗銷繼承登記為無理由，應予駁回。
戊、結論：原告之訴為一部有理由，一部無理由，依民事訴訟法第三百八十五條第一
    項前段、第七十九條但書，第八十五條第一項判決如主文。
中　　　華　　　民　　　國　　九十三　　年　　　四　　　月　三十  　　日
                                    臺灣屏東地方法院少年及家事庭
~B法　　　官　李芳南
右為正本，係照原本作成。
如不服本判決，應於送達後廿日內，向本院提出上訴狀。
~B法院書記官　潘豐益
中　　　華　　　民　　　國　　九十三　　年　　　四　　　月　三十 　　日
附表一：
  　遺產名稱　　　　　　　　繼承人   應繼分    　分割後取得土地應有部分
一、東港鎮○○段三五九　　　乙○○   六分之一    六分之一
　　地號土地所有權全部  　　丁○○   六分之一    六分之一
　　　　　　　　　　　　　　己○○   六分之一    六分之一
　　　　　　　　　　　　　　戊○○   六分之一    六分之一
　　　　　　　　　　　　　　甲○○   六分之一    六分之一
　　　　　　　　　　　　　　丙○○   六分之一    六分之一
二、東港鎮○○段五五一　　　乙○○   六分之一    六分之一
　　地號土地所有權全部  　　丁○○   六分之一    六分之一
　　　　　　　　　　　　　　己○○   六分之一    六分之一
　　　　　　　　　　　　　　戊○○   六分之一    六分之一
　　　　　　　　　　　　　　甲○○   六分之一    六分之一
　　　　　　　　　　　　　　丙○○   六分之一    六分之一
三、東港鎮○○段五五四　　　乙○○   六分之一    六分之一
　　地號土地所有權全部  　　丁○○   六分之一    六分之一
　　　　　　　　　　　　　　己○○   六分之一    六分之一
　　　　　　　　　　　　　　戊○○   六分之一    六分之一
　　　　　　　　　　　　　　甲○○   六分之一    六分之一
　　　　　　　　　　　　　　丙○○   六分之一    六分之一
四、 新園鄉○○段二六七　　 乙○○   六分之一　　三七八００分之五五一五
　　之一地號土地所有權      丁○○   六分之一　　三七八００分之五五一五
　　應有部分六三○○分  　　己○○   六分之一    三七八００分之五五一五
　　之五五一五　　　　　　　戊○○   六分之一　　三七八００分之五五一五
　　　　　　　　　　　　　　甲○○   六分之一    三七八００分之五五一五
　　　　　　　　　　　　　　丙○○   六分之一    三七八００分之五五一五
五、新園鄉○○段二六七　　　乙○○   六分之一    六分之一
　　之二地號土地所有權  　　丁○○   六分之一    六分之一
　　全部　　　　　　　　　　己○○   六分之一    六分之一
　　　　　　　　　　　　　　戊○○   六分之一    六分之一
　　　　　　　　　　　　　　甲○○   六分之一    六分之一
　　　　　　　　　　　　　　丙○○   六分之一    六分之一
六、新園鄉○○段二六七　　　乙○○   六分之一    六分之一
　　之三地號土地所有權    　丁○○   六分之一    六分之一
　　全部　　　　　　　　　　己○○   六分之一    六分之一
　　　　　　　　　　　　　　戊○○   六分之一    六分之一
　　　　　　　　　　　　　　甲○○   六分之一    六分之一
　　　　　　　　　　　　　　丙○○   六分之一    六分之一
七、新園鄉○○段二六八　　　乙○○   六分之一    六分之一
　　之二地號土地所有權  　　丁○○   六分之一    六分之一
　　全部　　　　　　　　　　己○○   六分之一    六分之一
　　　　　　　　　　　　　　戊○○   六分之一    六分之一
　　　　　　　　　　　　　　甲○○   六分之一    六分之一
　　　　　　　　　　　　　　丙○○   六分之一    六分之一
八、新園鄉○○段二六八　　　乙○○   六分之一    六分之一
　　之三地號土地所有權  　　丁○○   六分之一    六分之一
　　全部　　　　　　　　　　己○○   六分之一    六分之一
　　　　　　　　　　　　　　戊○○   六分之一    六分之一
　　　　　　　　　　　　　　甲○○   六分之一    六分之一
　　　　　　　　　　　　　　丙○○   六分之一    六分之一
附表二：
    遺產名稱　　　　　　　　                 現所有人
（繼承登記前，原皆為被繼承人
  洪通名義）                   （民國九十一年十一月二十八日繼承登記）
一、東港鎮○○段三五九地號                   己○○
    土地所有權全部
二、東港鎮○○段五五一地號                   戊○○
    土地所有權全部
三、東港鎮○○段五五四地號                   戊○○
    土地所有權全部
四、新園鄉○○段七二四地號                   己○○應有部分一二六○○
    土地所有權應有部分六三○○分之  　       分之0000
    0000
  （即重測前新園鄉○○段二六七之一地         戊○○應有部分一二六○○
   號土地權利範圍六三００分之五五一五）　    分之五五一五
五、新園鄉○○段七一九地號                   己○○應有部分二分之一
    土地權利所有權全部                       戊○○應有部分二分之一
    （重測前新園鄉○○段二六七之二
    地號土地權利範圍全部）
六、新園鄉○○段七一六地號                   己○○應有部分二分之一
    土地所有權全部                           戊○○應有部分二分之一
    （重測前新園鄉○○段二六七之三
    地號土地權利範圍全部）
七、新園鄉○○段七一八地號                   己○○應有部分二分之一
    土地權利所有權全部                       戊○○應有部分二分之一
    （重測前新園鄉○○段二六八之二
    地號土地權利範圍全部）
八、新園鄉○○段七一七地號                   己○○應有部分二分之一
    土地所有權全部                           戊○○應有部分二分之一
    （重測前新園鄉○○段二六八之三
    地號土地權利範圍全部）
附表三
   遺產名稱　　　　　　　　                 現所有人
                                        （均於民國九十一年十一月
                                        二十八日繼承登記）
１坐落於屏東縣東港鎮○○段三五九          己○○所有權全部
  地號所有權全部
２坐落新園鄉○○段七二四地號土地，        己○○應有部分一二六○○分
  所有權應有部分六三００分之五五一        之五五一五
  五
３坐落新園鄉○○段七一九地號土地          己○○所有權應有部分二分之一
  所有權全部
４坐落新園鄉○○段七一六地號土地          己○○所有權應有部分二分之一
  所有權全部
５坐落新園鄉○○段七一七地號土地          己○○所有權應有部分二分之一
  所有權全部
６坐落新園鄉○○段七一八地號土地          己○○所有權應有部分二分之一
  所有權全部
７坐落東港鎮○○段五五一地號土地          戊○○所有權全部
  所有權全部
８坐落東港鎮○○段五五四地號所有          戊○○所有權全部
  權全部
９坐落新園鄉○○段七二四地號土地
  ，所有權應有部分六三００分之五
  五一五                                戊○○所有權應有部分
                                        一二六○○分之五五一五
１０坐落新園鄉○○段七一九地號
  土地所有權全部                        戊○○所有權應有部分二分之一
１１坐落新園鄉○○段七一六地號          戊○○所有權應有部分二分之一
    土地所有權全部
１２坐落新園鄉○○段七一七地號          戊○○所有權應有部分二分之一
    土地所有權全部
１３坐落新園鄉○○段七一八地號          戊○○所有權應有部分二分之一
    土地所有權全部
